Inventaris van het archief van de Commissie van Proefneming met hierin opgenomen afgedwaalde archiefbescheiden van onderdelen van de Artillerie-Inrichtingen en Artillerie onderdelen, (1814-) 1867-1942
Nationaal Archief, Den Haag
Ministerie van Defensie: Commissie van Proefneming
Defensie / Cie. Proefneming
1814-1942
merendeel 1867-1942
D115
2.30 meter; 164 inventarisnummers.
Normale geschreven, getypte en gedrukte documenten, geen bijzondere handschriften.
Nationaal Archief, Den Haag
Ministerie van Defensie / Commissie van Proefneming
Het archief bevat stukken van de Commissie van proefneming over het onderzoeken, beproeven, maken en het verbeteren van geschut en munitie.
Archiefvorming
Geschiedenis van de archiefvormer
1 Algemeen
Op 4 augustus 1679 besluiten de Gecommitteerde Raden van Holland en West-Friesland tot de oprichting van een affuitmakerij te Delft. Een en ander is het gevolg van de roep om herbewapening om het sociaal en economisch goed van de Republiek te bewaken. Tot aan het begin van de 19e eeuw was de Delftse affuitmakerij een van de vele wapensmidzes in het land. Zo was er ook een grofgeschutgieterij in 's-Gravenhage en een geweerfabriek in Culemborg. Nadat de Franse overheersing voorbij is en de Zuidelijke en Noordelijke Nederlanden worden verenigd ontstaat de behoefte voor de uitrusting van een sterk leger. De vestigingen, forten en het veldleger hadden dringend behoefte aan moderne wapens en geschut. Onder impuls van de nieuwe Grootmeester der Artillerie worden in Nederland de productieplaatsen gereorganiseerd. Vanaf 1815 zwaaiden militairen de scepter over de werkplaatsen. De Staatse productie in die periode is verdeeld over Delft en Luik. De Belgische opstand in 1830 maakt een einde aan de Luikse productie voor het Nederlandse leger. In de latere jaren wordt in Delft steeds meer de nadruk gelegd op metaalarbeid. Er worden allerhande soorten munitie gemaakt, kanonnen gegoten en handvuurwapens vervaardigd. De Rijks Geschutgieterij in 's-Gravenhage is ook belast met het gieten en maken van kannonen en mortieren. Deze werkzaamheden zijn in de loop van de jaren overgenomen van de vestiging in Delft. De Rijks Geschutgieterij heeft een aantal naamsveranderingen ondergaan. Omstreeks 1830 wordt de naam gewijzigd in Rijks Gieterij van Metalen Geschut. Later wordt dit Rijks Gieterij van Bronzen Geschut. In 1888 wordt de naam gewijzigd in Geschutgieterij 's-Gravenhage. In 1887 werd de naam Artillerie Inrichtingen geïntroduceerd
Zie inventaris Artillerie Inrichtingen, 1813 1941. Toegangsnummer NA: 2.13.86
. Het bedrijf bestond uit zes onderdelen. In Delft waren te vinden: de stapelmagazijnen, de pyrotechnische werkplaats, de draagbare wapens- en constructie werkplaatsen. In Den Haag waren gevestigd de geschutsgieterij en de commissie van proefneming. De geschutsgieterij is in 1904 opgeheven.
2 Commissie van Proefneming
Al lang voordat de Commissie van Proefneming (CvP) werd opgericht, werden proeven met vuurmonden genomen. Veelal waren militairen van de artillerie gestationeerd bij de munitie - en wapenfabrieken. Zij waren namens de minister van Oorlog belast met het onderzoek en testen van de door de minister bestelde wapens en kanonnen. In het midden van de 19e eeuw werden echter baanbrekende ontdekkingen gedaan op het gebied van natuurwetenschappen en techniek. Een en ander leidde op 11 november 1859 tot de instelling van een "Commissie tot Beproeving van Getrokken Geschut". Deze commissie kon worden beschouwd als de eerste voorloper van de CvP. In 1865 werd een nieuwe commissie ingesteld, de "Commissie voor het Beproeven van Pantserschijven". Beide commissies werden samengevoegd tot de "Commissie tot Beproeving van Getrokken Geschut en Gepantserde Boorden". Deze gemengde commissie werd in 1866 opgeheven. Hierna werd de "Tijdelijke Commissie tot Beproeving van Getrokken Geschut" opgericht die op 1 januari 1867 leidde tot de CvP.
Als oprichtingsdatum wordt echter 15 december 1866 aangehouden. Op die dag ging de ministeriële aanschrijving met nr. 64A uit, waarin de instelling van de "Commissie van Proefneming" officieel werd aangekondigd. Deze commissie zou voortaan alle proeven met artilleriegeschut voor haar rekening nemen.
De commissie vestigde zich in Den Haag en maakte voor de schietproeven gebruik van het strand tussen Scheveningen en Katwijk. De voornaamste taken van de CvP waren:
het plannen, uitvoeren en verslag uitbrengen van de resultaten van fabricage, ontwikkelingsproeven van munitie en wapens
het ontwikkelen en verbeteren van wapen en munitie beproevingsprocedures en beproevingsmethoden
het stimuleren van het ballistisch onderzoek en de ontwikkeling van ballistische meetinstrumenten.
De CvP ressorteerde rechtstreeks onder de minister van Oorlog, die ook als opdrachtgever fungeerde. De activiteiten van de CvP hingen echter nauw samen met die van de Artillerie-Inrichtingen zodat de commissie na enkele jaren steeds meer met deze instelling op een lijn werd gesteld en er zelfs tijdelijk werd ondergebracht. Van 1890 tot 1906 maakte de CvP organisatorisch deel uit van de Artillerie-Inrichtingen en stond deze daarmee dus niet meer rechtstreeks onder de minister. Daarna heeft de CvP vrijwel steeds onder bevel gestaan van de Artillerie-materieelbeheerder en Bevelhebber van de Artillerie-Inrichtingen. Dat was voorheen de Directeur voor het Materieel der Landmacht (later Directeur Materieel Koninklijke Landmacht).
Ten gevolge van de Eerste Wereldoorlog werd de CvP op 1 augustus 1914 opgeheven. Spoedig werd duidelijk dat, zeker in de gegeven omstandigheden, de commissie volstrekt onmisbaar was. Daarom werd op 26 juli 1915 een tijdelijke CvP ingesteld. Daarbij werd ook een geheel nieuwe vorm van artilleriebewapening onder de loep genomen: luchtdoelgeschut. Na de demobilisatie werd de tijdelijke CvP ontbonden om op 15 april 1919 als permanente commissie terug te komen. Bij de reorganisatie van het leger in 1922 werd de CvP als een afzonderlijke instelling beschouwd. In 1927 werd de commissie uitgebreid in verband met de talrijke vraagstukken op het gebied van luchtdoelgeschut en vuurleiding. In 1939 werd de commissie in verband met het opheffen van de Normaal Schietschool uitgebreid met 2 officieren der Infanterie.
De commissie werd opgeheven met ingang van 15 juli 1940.
Na de Tweede Wereldoorlog liet de heroprichting van de CvP nog enige jaren op zich wachten. Het werk van de commissie werd echter wel voortgezet. De CvP werd weer in het leven geroepen bij de reorganisatie van het Directoraat Materieel Landmacht in 1951.
Geschiedenis van het archiefbeheer
De Semi-Statische Archiefdiensten (voorheen Centraal Archievendepot) beheerde het archief van de Commissie van Proefneming in Nederlands-Indië, 1946 - 1950. Dit archief is in 2005 bewerkt en opgenomen in de inventaris collectie Strijdkrachten in Nederlands-Indië
Zie collectie archieven Strijdkrachten in Nederlands-Indië, 1941-1957. Toegangsnummer NA: 2.13.132
. Tijdens de bewerking is geconstateerd dat het archief archiefbescheiden bevat welke niets met de oost te maken hadden. Onderzoek heeft uitgewezen dat een gedeelte van de archiefbescheiden gevormd zijn in Nederland. Deze bescheiden zijn afgezonderd. Besloten is om deze in een aparte inventaris te beschrijven. Bij de bewerking in 2009 zijn afgedwaalde archiefbescheiden aangetroffen van onderdelen van de Artillerie-Inrichtingen en zijn voorgangers en van Artillerie-eenheden
Zie inventaris archief KL: Chefs van het Wapen der Artillerie, 1814-1940, Toegangsnummer NA: 2.13.61
. Niet meer te achterhalen is hoe deze in het archief gekomen zijn. Aangezien het hier bescheiden betreft omtrent het maken, beproeven en het verbeteren van wapens en munitie is besloten om de archiefbescheiden niet af te scheiden. De materiële staat van een aantal, vooral oudere, bescheiden bevinden zich in een slechte staat. Bij de laatste bewerking zijn geen archiefbescheiden, behoudens enkele dubbelen, vernietigd uit het archief. Het archief heeft bij de overdracht aan het Nationaal Archief een omvang van 2,6 strekkende meter.
De verwerving van het archief
Het archief is krachtens bepalingen van de Archiefwet overgebracht.
05.00; 2.13
Aanwijzingen voor de gebruiker
Openbaarheidsbeperkingen
Volledig openbaar.
Materiële beperkingen
Aanvraaginstructie
Openbare archiefstukken kunnen online worden aangevraagd en gereserveerd. U kunt dit ook via de terminals in de studiezaal van het Nationaal Archief doen. Om te kunnen reserveren dient u de volgende stappen te volgen:
U maakt een profiel aan op www.gahetna.nl, en logt vervolgens in
Via de archiefinventaris (alleen de beschrijvingen met rode nummers) selecteert u het gewenste archiefstuk door op de knop 'Reserveren' te klikken
In het volgende scherm geeft u aan op welke dag u het archiefstuk wilt inzien
Indien u zich bevindt in de studiezaal en een tafelnummer heeft ontvangen kunt u dit nummer vermelden. Als u geen tafelnummer heeft kunt u tafelnummer 777 laten staan
Vervolgens bevestigt u uw reservering door deze te versturen.
Verwant materiaal
Beschikbaarheid van kopieën
Verwante archieven
Inventaris van het archief van het Ministerie van Defensie: Artillerie-Inrichtingen, 1813-1941 (1942-1972).
Nummer Toegang Nationaal Archief: 2.13.86.
Inventaris van het archief van het Koninklijke Landmacht: Chefs van het Wapen der Artillerie, (1813) 1914-1940 (1947).
Nummer Toegang Nationaal Archief: 2.13.61
Inventaris van de Collectie Strijdkrachten in Nederlands-Indië, (1938-1939) 1941-1957 (1960).
Nummer Toegang Nationaal Archief: 2.13.132
Beschrijving van de series en archiefbestanddelen
- Inventaris van het archief van de Commissie van Proefneming, (1814-1866) 1867-1942, 1
  - Commissie van Proefneming, 1891-1942, 1.1
    - Verslagen omtrent de beproevingen van vuurmonden, 1891, 1897-1898, 1902-1903; 1; 1 omslag
    - Stukken betreffende het onderzoek naar en de voorbereiding voor schootstafelschieten met kanon 6 t.l., 1925; 2; 1 omslag
    - Verslag van een schietproef met een kanon van 12 1.40, voorzien van een gewijzigde schokbuis nr. 28, 1928; 3; 1 stuk
    - Ingekomen en minuten van uitgaande stukken inzake werkzaamheden van de commissie, nrs. 54-848, 1929; 4; 1 omslag
      Met hiaten
    - Overzichten van (onafgedane en doorlopende) proeven en werkzaamheden van de commissie over de jaren 1927 en 1928, die bij het wapen van de artillerie hebben plaatsgevonden, 1929; 5; 1 omslag
    - Stukken betreffende het nemen van schietproeven met uurwerkbuizen, 1929; 6; 1 omslag
    - Stukken betreffende het nemen van schietproeven met pantserprojectielen tegen pantserplaten, bestemd voor de bestrijding van vechtwagens, met foto's, 1929; 7; 1 omslag
    - Stukken betreffende het nemen van proeven met rookmunitie en rookbommen, 1929; 8; 1 omslag
    - Stukken betreffende het nemen van brandproeven bij het opleggen van munitie, 1929; 9; 1 omslag
    - Stukken betreffende personeelsaangelegenheden en samenstelling van de keuringscommissie, 1930; 10; 1 omslag
    - Stukken betreffende schiet- en keuringsproeven van buskruit voor kanonnen met diverse kalibers, 1930; 11; 1 omslag
    - Stukken betreffende bom- en granaatwerpers, mitrailleur en schootstafels voor draagbare wapenen en mitrailleurs, 1930; 12; 1 omslag
    - Stukken betreffende de levering en beproeving van houwitsers, 15 1.15 en 15 1.17, 1930; 13; 1 omslag
    - Stukken betreffende schietproeven met houwitsers 12 1.14, 1930; 14; 1 omslag
    - Stukken betreffende schiet- en keuringsproeven met kanon van 7 veld, 1930; 15; 1 omslag
    - Stukken betreffende het kanon van 6 veld nr. 160, 1930; 16; 1 omslag
    - Stukken betreffende schietproeven gehouden met kannonen van 10 veld, met foto's, 1930; 17; 1 omslag
    - Stukken betreffende schietproeven met 8 mortier en het 2 cm kanon Solothurn, 1930; 18; 1 omslag
    - Uitgaande verslagen van de commissie betreffende schiet -, brand -, schootstafel -, granaat- en buskruitproeven, 1930-1936, 1938-1940; 19; 1 pak
    - Ingekomen en minuten van uitgaande brieven inzake aankoop en beproeving van vliegtuigbrandbommen en de demanet schokbuizen, 1939; 20-22; 3 omslagen
      - nrs 6 - 177 (met foto's), 20
      - nrs 179 - 901, 21
      - nrs 912 - 1866, 22
    - Staten houdende opgaven van plaatsen waar mogelijk onontplofte projectielen zijn gevonden, die wel of niet geruimd zijn, 1940; 23; 1 pak
    - Stukken betreffende het ruimen van landmijnen en het beschikbaar stellen van personeel, ingedeeld naar gebied, 1940; 24; 1 pak
    - Ingekomen en minuten van uitgaande stukken inzake aanvragen tot het ruimen van onontplofte (water)mijnen en personeelsaangelegenheden, 1940-1941; 25-26; 2 omslagen
      - 1940, 25
      - 1941, 26
    - Lijsten met opgave van voorhanden springstoffen toebehorende aan de afdeling tot het onschadelijk maken van niet gesprongen munitie, vliegtuigbommen, aanwezig in het Kruithuis te Delft, 1941-1942; 27; 1 pak
    - Lijsten met opgave van personeel en afwikkeling van de afdeling belast met het onschadelijk maken van niet gesprongen munitie en vliegtuigbommen, 1941-1942; 28; 1 pak
- Artillerie-Inrichtingen onderdelen, 2
  - Rijksgieterij van (metalen/bronzen) geschut, 2.1
    - Lijsten houdende overzichten van oud en defect metaal geschut ter reparatie aangeboden aan de metalen gieterij te Delft en ter versmelting doorgezonden naar de Rijksgieterij, genummerd rood R 1 - R 32, 1815-1850; 29; 1 omslag
    - Stukken betreffende de wijze van het gieten en bewerken van geschut, 1819-1842; 30; 1 omslag
    - Generale Staat van het door de Geschut Gieterij Maritz & Zoon gegoten en afgeleverd geschut van de periode januari 1814 - december 1821, 31; 1 stuk
    - Stukken betreffende de opgave van rekeningen, bewijs en gebruikte materialen van de geschutgieterij Maritz & Zoon, 1822-1824, 1848; 32; 1 omslag
      In slechte materiële staat
    - Brief van mr. Emon aan de minister van Oorlog, inzake de oprichting van de Koninklijke kanongieterij te Donai, 1823; 33; 1 stuk
      In Franse taal
    - Ingekomen en minuten van uitgaande stukken betreffende processen-verbaal, verslagen, leveringen, opgavestaten en verstrekkingen van materiaal e.d. van en aan de Rijksgieterij te Den Haag, 1823-1864, 1870; 34-41; 6 pakken en 2 omslagen
      Hierbij onder andere stukken m.b.t. de invoering van het "boomgeweer".
      - 1823-1824, 1829-1832, 1836, 1838-1839, 1841, 1843-1846, 1852, 1857, 34
      - 1860, 1861, 35; 1 omslag
      - 1862, nrs. 1 -135, 36
      - 1862, nrs. 139 - 446, 37
      - 1863, 38
      - 1864, 39
      - 1865, 40; 1 omslag
      - 1866-1870, 41
    - Stukken betreffende de door de geschutgieterij Maritz & Zoon geleverde werkzaamheden en de verrekening hiervan, 1824-1859; 42; 1 omslag
    - Stukken betreffende onderhandelingen en het afsluiten van contracten met de geschutgieterij Maritz & Zoon, 1825, 1832-1833, 1835, 1840-1841, 1869-1871, 43-44
      1 omslag en 1 pak
      - 1825, 43; 1 omslag
      - 1832-1833, 1835, 1840-1841, 1869-1871, 44
    - Stukken betreffende het ruilen dan wel het versmelten van onbruikbaar geschut en andere materialen, 1826-1853; 45; 1 omslag
    - Stukken betreffende het na beproeving doorsnijden en zagen van geschut en de verrekening hiervan, 1827-1845; 46; 1 omslag
    - Stukken betreffende de beproeving en eventuele aanschaf van een Wipstraal of Brugstraal (Balance à Bescule), 1828; 47; 1 omslag
    - Algemeen overzicht van in de Rijksgieterij ten behoeve van de Landmacht verbruikte metalen over de jaren 1825-1831, 1832; 48; 1 stuk
    - Algemeen overzicht van het tot gietstoffen uit de grote en kleine oven verbruikte metaal over de jaren 1825-1831, 1832; 49; 1 stuk
    - Opgaven van haren kleden, die gebruikt werden bij het vervoer van buskruit over het jaar 1831 en 1832, 50; 1 omslag
    - Stukken betreffende enige verrichtingen in de 's-Rijks Gieterij van metalen geschut te 's-Gravenhage inzake de bestelling van vuurmonden en de gemaakte winsten, 1834; 51; 1 omslag
    - Stukken betreffende gegevens die betrekking hebben op de artillerie en de constructie van affuiten en de uitwerking van schoten, 1834, 1842-1846; 52; 1 omslag
    - Reglement sur le service Des Fonderies Royales, reglement op de dienst van Koninklijke gieterijen vastgesteld door de koning op 19 oktober 1838 te Parijs, 53; 1 deel
    - Stukken betreffende het aanwezige materiaal, opgave van bronzen geschut, metaal, gereedschap en gemaakte kosten van de geschutgieterij Maritz & Zoon, 1839, 1846-1850; 54; 1 omslag
    - Verslag van bevindingen inzake proefnemingen met nieuw Maritz geschut, naar de methodes van 1773 en 1810, 1840; 55; 1 stuk
    - Verslag met de uitkomst van enige scheikundige nasporingen wegens de metaalverhouding van het Nederlandse geschut, 1841; 56; 1 stuk
    - Stukken betreffende het scheikundig onderzoek aangaande het tingehalte van het Nederlands geschutsmetaal, 1841; 57; 1 omslag
    - Rapport inzake de beschrijving en werking van concentriciteitsmeters, 1841; 58; 1 stuk
    - Memorie betreffende een analyse waaraan geschutsmetaal dient te voldoen, 1842; 59; 1 stuk
    - Stukken betreffende het onderzoek naar nieuw en oud geschut en de middelen die daartoe dienstig zijn, 1843; 60; 1 omslag
    - Stukken betreffende voorstellen en wijziging van de tafels, houdende de afmetingen en wijze van constructie van ijzeren geschut, 1843-1859; 61; 1 omslag
    - Verslag van onderdirecteur Verschuur betreffende een studiereis naar Frankrijk om artillerie inrichtingen te bezichtigen, 1844; 62; 1 stuk
    - "Rapport sur les experiences", rapport inzake proeven met 2 Nederlandse 24-ponders, 1844; 63; 1 deel
    - Aantekeningen inzake diverse onderwerpen met betrekking tot het bronzen geschut, 1844; 64; 1 stuk
    - Verslag inzake de vaststelling van de hoeveelheid arsenicum in tin voor de fabricage van vuurmonden, 1844; 65; 1 stuk
    - Correspondentie betreffende de additionele artikelen op artikel 14 van het doorlopend contract met de geschutsgieter J.J. Maritz, 1853-1854; 66; 1 omslag
    - Stukken betreffende contracten met de geschutgieterij Maritz & Zoon en de eventuele overname van deze gieterij (bij overlijden), 1855; 67; 1 omslag
    - Dossier inzake geschut van gegoten staal, met inhoudsopgave, 1855-1860; 68; 1 omslag
    - Verslag inzake de beschrijving van een kogel door Charrin, een Belgische officier, 1856; 69; 1 stuk
      In Franse taal en in slechte materiële staat
    - Stukken betreffende de beproeving van een kanon in Baden, Duitsland, uitgeboord volgens het stelsel van Lancaster, 1856-1859; 70; 1 omslag
    - Correspondentie betreffende het verzoek van G.M. Maritz om tot aspirant geschutgieter te worden aangesteld, 1856-1859; 71; 1 omslag
    - Stukken betreffende ideeën van de 1e luitenant B. Sluiter met betrekking tot aanpassingen en/of oplossingen op het gebied van bewapening met tekening van een kanon van 22,86 cm met stalenbuis, 1857-1859; 72; 1 omslag
    - Circulaire van de Inspecteur der Artillerie inzake het gebruik van de schootstafel tot getrokken kanon van 16 duim, 1860; 73; 1 stuk
    - Correspondentie met de Inspecteur der Artillerie betreffende contracten, leveringen, afrekeningen, staten met opgaven en inzake verstrekkingen van materiaal van en aan de Rijksgieterij te 's-Gravenhage, 1862; 74; 1 omslag
    - Stukken betreffende het onderzoek van een vuurmond van 4 duim, welke bij een oefening gebreken toonde, en het resultaat daarvan, 1864; 75; 1 omslag
    - Verslag van kolonel Drijfhout van Hooff betreffende de schoten gedaan uit een IJ kanon 30 ponders van de marine, 1865; 76; 1 stuk
    - Verslag van het met getrokken kanon van 30 ponder zwaar tegen gepantserde borden gedane proeven, 1865; 77; 1 deel
    - Verkort overzicht van de werkzaamheden van de commissie tot het beproeven van watermijnen, 1865; 78; 1 stuk
    - Verslag van kapitein A.M. Mazel van 28 maart 1866, inzake het opstel "Die Fortschritte der Artillerie in den letzte sechs jahren" in de Algemeine Schweiszerische Militär Zeitung, 79; 1 stuk
    - Extract uit het beknopt verslag van de commissie tot het beproeven van de watermijnen over de springproeven gedaan op de Goudplaat nabij Veere om de lading van de schokmijnen te bepalen, 1866; 80; 1 stuk
    - Nota's aan de chef van het bureau der Artillerie van het Departement van Oorlog betreffende de begroting, de aanmaak en oplevering van kanonnen en de aanschaf van benodigd materiaal, 1869, 1871-1875, 1879; 81; 1 omslag
    - Brief aan de minister van Oorlog betreffende het verzoek om toekenning van gratificaties aan gedetacheerde officieren, 1871; 82; 1 stuk
    - Lijsten houdende een opgave van beambten en werklieden, die worden voorgedragen om op 1 november 1871 over te gaan in 's-Rijksdienst bij de geschutgieterij, 83; 1 omslag
    - Bijzondere instructie voor de directie van 's-Rijks gieterij voor bronzen geschut betreffende de verantwoording van de uit te voeren werkzaamheden, 1877; 84; 1 stuk
    - Verslagen van onderzoekingen en keuringen van geschut van 12 cm kanon brons getrokken, 1882; 85; 1 omslag
    - Verslagen van onderzoekingen en keuringen van geschut van 15 cm mortier brons getrokken, 1885-1887; 86-89; 4 omslagen
      - nr W 21/9 - nr Z 21/12, 86
      - nr G 22/15 - nr X 22/28, 87
      - nr M 23/6 - nr P 23/29, 88
      - nr D 24/30 - nr X 24/47, 89
  - Geschutgieterij te 's-Gravenhage, 2.2
    - Verslagen van onderzoekingen en keuringen van geschut van 15 cm mortier getrokken, 1887-1890; 90-95; 5 omslagen en 1 pak
      - nr B 25/1 - nr Z 25/65, 90
      - nr A 26/66 - nr Z 26/88, 91
      - nr A 27/89 - nr Z 27/110, 92
      - nr A 28/111 - nr L 28/132, 93
      - nr P 29/133 - nr Z 29/156, 94
      - nr E 30/157 - nr T 30/200, 95; 1 pak
    - Verslagen van onderzoekingen en keuringen van geschut van 15 cm kanon brons getrokken, 1889-1891; 96-99; 2 omslagen, 1 stuk en 1 pak
      - nr C 29/82 - nr O 29/102, 96
      - nr V 30/103 - nr Z 30/112, 97
      - nr A 31/113 - nr Y 31/153, 98; 1 pak
      - nr B 32/149, 99; 1 stuk
    - Verslagen van onderzoekingen en keuringen van geschut van 15 cm kanon, K 34/256 en nr A 35/286, 1893; 100; 1 omslag
    - Beschrijvingslijsten uit diverse artillerie-magazijnen van het geschut, na gehouden schietproeven, 1893-1904; 101; 1 pak
    - Verslagen van onderzoekingen en keuringen van geschut van 10 cm kanon, 1894-1895; 102-104; 2 omslagen en 1 pak
      - nr N 35/201 - nr Z 35/223, 102
      - nr A 36/225 - nr Z 36/288, 103; 1 pak
      - nr A 37/289 - nr A 37/291, 104
    - Stukken betreffende bezoeken van de kapitein J.A. Lehmann, hoofdopzichter der werkplaatsen bij de geschutsgieterij, aan artillerie-werkplaatsen en - gieterijen van stalen geschut te Kopenhagen, Luik en Seraing, 1894-1895; 105; 1 omslag
    - Stukken betreffende het ontwerp, beproevingen en aanmaak van het stalen kanon van 12 cm, 1895; 106; 1 omslag
    - Stukken betreffende het beproeven van oefenkanonnen van 6 cm en het contract met de firma Aktiebolaget Fingspongs Stijckebruk (Zweden) voor de levering van onderdelen, 1896-1901; 107; 1 omslag
    - Rapporten, keurings- en opnamestaten van verschillende vuurmonden, 1896-1904; 108; 1 pak
    - Berekeningen van de gasdruk van het kanon van 7,5 cm, nrs 11-22, 1897; 109; 1 omslag
    - Werklijsten van de kanonnen van 7,5 en 12 cm, nrs 19 en 23, 1897; 110; 1 omslag
    - Stukken betreffende het opmeten van diverse kanonnen te Hoek van Holland, IJmuiden en Den Helder door werkman W.A. Ricardson, 1898; 111; 1 omslag
    - "Catalogus", staat met een opgave van dienstvoorschriften en registers, memories, tabellen en tekeningen, boeken en geheime stukken, 1898; 112; 1 deel
    - Stukken betreffende wijzigingen en aanpassingen van het kanon van 10 cm, het snellaadsluitstuk en beproeving van het snelvuur- veldmaterieel nrs 24-38, 1901; 113; 1 omslag
  - Normaal Schietschool, 2.3
    - Stukken betreffende een onderzoek naar een geschikte kogel voor het getrokken geweer nummer 1 en het inschieten van deze geweren, 1860; 114; 1 omslag